【裁判字號】    89,台上,2706
【裁判日期】    890518
【裁判案由】    殺人等罪
【裁判全文】
最高法院刑事判決                              八十九年度台上字第二七○六號
    上  訴  人  甲○○
右上訴人因殺人等罪案件，不服台灣高等法院中華民國八十九年一月二十六日第二審
判決（八十八年度上訴字第四五九五號，起訴案號：台灣基隆地方法院檢察署八十七
年度偵字第五四六二、五七二一號），提起上訴，本院判決如左：
    主  文
原判決關於殺人、殺人未遂、損壞屍體部分撤銷，發回台灣高等法院。
其他上訴駁回。
    理  由
一、發回部分（即殺人、殺人未遂、損壞屍體部分）：
本件原判決認定(一)、上訴人甲○○與郭玉燕為男女同居關係，二人時有金錢往來。民
國八十七年三月十六日下午五時三十分許，在台北縣蘆洲市○○街一七二巷三十三號
郭玉燕所居住之「龍在天下」大樓地下室，上訴人因急需現款遂向郭玉燕調借現金，
為郭玉燕所拒，雙方因而發生拉扯，嗣上訴人因未經郭玉燕同意持郭玉燕之金融卡提
領現款新台幣（下同）十二萬元，遭警查獲並移送台灣板橋地方法院檢察署偵辦。八
十七年三月二十九日，上訴人得知郭玉燕告知其妻，要求上訴人準備一百萬元始願和
解，否則於上開案件中不會讓上訴人好過，而心生不悅，但為求於偵查中獲得有利於
己之結果，仍於翌日上午至郭玉燕前揭住處找郭玉燕談判，適郭玉燕正欲外出，上訴
人遂與郭玉燕坐於其住處大樓左側消防栓階梯上，郭玉燕要求上訴人給付一百萬元，
上訴人則請求先給付四十萬元，餘款六十萬元由其開立三張支票給付，郭玉燕同意，
惟要求需上訴人之母在支票背書，以為難上訴人，上訴人不願其母捲入此債務糾紛中
，央求郭玉燕勿再相逼，郭玉燕不為所動，並稱「我死都不會幫你」，上訴人聞言心
中惱怒，認郭玉燕故意刁難，頓萌殺意，即徒手毆打郭玉燕臉頰一拳，郭玉燕站起欲
閃躲，上訴人並以左手掐住郭玉燕之頸部，復以右手連續毆打郭玉燕頭部，持續約一
分鐘，致郭玉燕呼吸困難、臉部發黑而向後昏倒在地，上訴人見狀猶未作罷，仍朝郭
玉燕頭部猛踹一腳，嗣因上訴人誤認郭玉燕業已死亡，遂逃離現場，旋將上情通知郭
玉燕上開住處之警衛，請警衛將郭玉燕送醫，郭玉燕嗣經送醫急救，始倖免於死。(二)
、八十七年農曆過年期間，上訴人在台北市結識在理容院上班之簡素梅，嗣漸與簡素
梅熟識，其後因上訴人投資大陸生意經濟逐漸吃緊，且認為簡素梅僅在利用上訴人為
其買鐘點費補單，心中不悅，遂於同年十月五、六日簡素梅電請為其買鐘點費出場時
，告知簡素梅不要再找伊等語。同年十一月一日凌晨二時許，簡素梅與闕玉華在台北
市○○路某店內宵夜，簡素梅復以行動電話與上訴人聯絡，上訴人隨即駕駛車號ＤＥ
－二六一三號自小客貨車前往該店赴約，上訴人載簡素梅並送闕玉華後，即替簡素梅
買鐘點費出場，駕車載簡素梅逛街，於同日上午六時許，車行至桃園中正國際機場附
近桃園縣大園鄉林村林大池旁，上訴人因其所有之支票到期急需現款支付，乃要
求簡素梅償還先前之借款，簡素梅同意上訴人之提議先將其所有之項鍊、鑽戒、勞力
士手錶等物借予典當，待日後上訴人再將其贖回返還，惟隨即反悔並伸手欲拿回上開
財物，且語帶譏諷對上訴人稱：「你還真的要啊！」上訴人甚感詫異，乃用手將簡素
梅推開，簡素梅向後仰倒，頭撞擊地面之鵝卵石而昏厥，上訴人見狀連忙將簡素梅扶
至該小客貨車之後座仰躺，並將上開金飾、鑽戒、手錶等物置於簡素梅身旁，而繼續
駕車沿西濱公路由八里往台北方向行駛，同日上午七時許行至台北縣八里鄉○○路一
○一之五號附近之某工地時，上訴人見簡素梅逐漸清醒，遂將車駛進該工地果園內，
並至後座查看簡素梅受傷情形，簡素梅醒後即向上訴人索回前揭財物，並嘲笑上訴人
，上訴人甚為氣憤，遂另起殺人之犯意，持其所有放置於駕駛座下面之麻繩一條，趁
簡素梅不注意之際，自後緊勒簡素梅頸部約一分鐘，致簡素梅因而窒息死亡。簡素梅
氣絕後，上訴人復另行起意損壞、遺棄簡素梅之屍體，將簡素梅之屍體平放於前揭自
小客貨車後座，蓋上棉被，駕駛該自小客貨車至基隆市○○區○○里○○道路旁，值
中午十二時左右，將屍體棄置於路旁某灌木叢樹下，澆上汽油，燃燒並損壞簡素梅之
屍體。嗣於同年月九日，為民眾發現經棄置損壞之簡素梅焦屍，報警處理作ＤＮＡ鑑
定，查知簡素梅身分，始循線查獲，並扣得上訴人所有為前開犯行所用之麻繩一條、
汽油桶之桶蓋一個。上訴人於警拘提時，否認犯行，經警帶同至棄屍現場後，始承認
犯行，另主動向警方陳述殺害郭玉燕部分之事實而自首等情。因而撤銷第一審關於此
部分之判決，改判論處上訴人殺人未遂、殺人、損壞屍體等罪刑，固非無見。
惟查：(一)、有罪判決書所記載之犯罪事實，為論罪科刑適用法律之基礎，故凡與適用
法令有關之重要事項，必須詳加認定，明確記載，然後於理由內敘明認定犯罪事實所
憑之證據及認定之理由，始足為適用法令之依據。若事實未有此記載，而理由加以說
明，為理由失其依據。如事實有此記載，理由未予說明，則為理由不備，按諸刑事訴
訟法第三百七十九條第十四款規定，其判決當然為違背法令。原判決事實欄貳認定記
載上訴人以麻繩勒死簡素梅後，另行起意損壞、遺棄簡素梅之屍體，而論上訴人成立
殺人及損壞屍體二罪，而併合處罰。惟其理由陸之(三)僅說明殺人之後進而遺棄、損壞
屍體，若單純以圖滅跡或湮滅犯罪證據者，屬殺人之結果，應成立牽連犯；如別有動
機或目的而決意為之者，則應併合處罰云云。對於上訴人遺棄、損壞簡素梅之屍體，
究竟係僅單純圖滅跡、湮滅證據，或另有其他動機或目的，則未予調查敘明，遽予分
論併罰，難謂無理由不備及審理未盡之違誤。(二)、審理事實之法院對於被告有利及不
利之證據，應一律注意，詳為調查，綜合全案證據資料，本於經驗法則以定其取捨，
並將取捨證據及得心證之理由於判決內詳為說明。故證據雖已調查，而尚有其他部分
並未調查，仍難遽為被告有利或不利之認定；如有應調查之證據未予調查，率行判決
，其判決當然為違背法令。又連續數行為而犯同一之罪名者，為連續犯，應依刑法第
五十六條規定論以一罪。公訴意旨認上訴人殺郭玉燕未遂後，基於殺人之概括犯意，
殺害簡素梅既遂，應論以殺人罪之連續犯。上訴人於警訊時稱伊原本要殺死郭玉燕，
連工具都準備好了，也曾動手勒過郭玉燕，伊之前科就是因郭玉燕所留下之紀錄，從
那時起，伊心裡就想「以後誰惹我，誰欺騙我，就要讓他死」，所以簡素梅算是郭玉
燕之替死鬼（上訴人八十七年十一月二十日警訊筆錄）；於第一審審理中稱「反正要
死了，多殺幾個人，只要有人惹我，我不高興就殺人，意念是殺完簡素梅之後」等語
（第一審卷第一二六頁背面）。究竟上訴人係基於殺人之概括犯意或臨時起意殺害簡
素梅，尚未明瞭。原審未予究明釐清遽認係另行起意，而與殺害郭玉燕未遂部分併合
處罰，又未於判決內敘明其憑以認定係各別起意之理由及依據，尚嫌速斷，其審理猶
有未盡，並有理由不備之違誤。(三)、沒收為從刑之一種，依主從不可分原則，應附隨
於主刑而同時宣告之，方為合法。原判決既認扣案之汽油桶蓋，係上訴人所有用以裝
汽油焚燒簡素梅屍體用之汽油桶蓋，非殺害簡素梅所用之物，上訴人殺害簡素梅與遺
棄損壞屍體又係犯意各別應予分論併罰，即應附隨於損壞屍體罪之主刑後宣告沒收，
方為合法，原判決竟附隨於殺人罪主刑之後，同時宣告沒收，自有可議。又被告之配
偶固得為被告之輔佐人，惟須依刑事訴訟法第三十五條第一項規定，向繫屬之法院陳
明後，始取得輔佐人之地位，在法院陳述意見，如未依法陳明，即非訴訟上之輔佐人
。查第一審審理期間僅上訴人於八十八年八月二日具狀聲請以其配偶林惠娥為輔佐人
，林惠娥本人未陳明願為上訴人之輔佐人，有該聲請狀附卷可稽（第一審卷第一九五
、一九六頁），是上訴人之配偶林惠娥是否已取得輔佐人之地位，尚非無疑。原審未
予究明，即認上訴人前開聲請狀係上訴人之配偶林惠娥所具陳明為上訴人輔佐人之書
狀，並據以指摘第一審未於審判期日傳喚上訴人之配偶到庭陳述意見，訴訟程序有瑕
疵云云，亦有可議。上訴意旨指摘原判決關於此部分不當，尚非全無理由，應認有撤
銷發回更審之原因。至原判決說明不另為不受理之諭知部分，基於審判不可分之原則
，併予發回，附此敘明。
二、駁回部分（即侵占離本人持有之物部分）：
上訴人未聲明為一部上訴，依刑事訴訟法第三百四十八條第一項規定，視為全部上訴
。
按刑事訴訟法第三百七十六條所列各罪之案件，經第二審判決者，不得上訴於第三審
法院，法有明文。本件上訴人侵占簡素梅鑽戒、勞力士手錶、現金等財物部分，原審
係依刑法第三百三十七條論處侵占離本人持有之物罪刑，該罪核屬刑事訴訟法第三百
七十六條第一款之案件，依上開說明，既經第二審判決，自不得上訴於第三審法院，
上訴人竟復對此部分提起上訴，顯為法所不許，應予駁回。
據上論結，應依刑事訴訟法第三百九十五條前段、第三百九十七條、第四百零一條，
判決如主文。
中      華      民      國    八十九    年      五      月     十八     日
                              最高法院刑事第五庭
                                  審判長法官  董  明  霈
                                        法官  丁  錦  清
                                        法官  林  茂  雄
                                        法官  王  居  財
                                        法官  張  祺  祥
      右正本證明與原本無異
                                              書  記  官
中      華      民      國    八十九    年      五      月    二十九    日


司法院資訊處製作；財團法人民間司法改革基金會備份。
